---
title: "Introduction à la plateforme GitHub"
author: "zcoulibali"
date: "`r format(Sys.Date())`"
output: github_document
---

## Directives de l’évaluation
	
Les données du fichier `hawai.csv` comprennent les moyennes des mesures mensuelles de **CO2 atmosphérique** en ppm-volume collectées au Mauna-Loa Observatory à Hawaii de mars 1958 à juillet 2001, inclusivement.

## Travail à faire

Le travail consiste à :

1. créer une série temporelle du CO2 à partir des données de hawai.csv

2. séparer la série en parties d'entraînement (environ 70% des données) et en partie test

3. créer un modèle ETS sur les données d'entraînement, puis projeter la prévision de CO2 atmosphérique pour comparer aux données test

4. effectuer une analyse des résidus

5. commenter : le modèle est-il fiable ? Comment pourrait-il être amélioré ?

Enfin, le travail est remis sous forme de lien vers un répertoire git (GitHub, GitLab, etc.) comprenant un code reproductible de votre démarche en format R-markdown.

## Résolution

## Charger le fichier de travail

```{r}
library(tidyverse)
hawai <- read_csv("hawai.csv")
```

### 1. Créer une série temporelle du CO2 à partir des données de hawai.csv

Exploration des données :

```{r}
str(hawai)
```

La fonction `read_csv()` n'a pas reconnu la variable `time` directement comme une date mais plutôt une variable numérique. On serait tenté de la transformer en format date. Mais la fonction `ts()` du module `lubridate`, qui crée un objet de classe `ts`, n'a pas forcément besoin du format date. 

```{r}
library(forecast)
```

Il faut garder que le vecteur ou la matrice temporelle `(excluant la date: time)` puis spécifier l'unité temporelle (ici l'année) et la sous-unité (le mois) de départ, et combien il y a de sous-unités par unité temporelle (ici 12 mois). 

La série temporelle `hawai_ts` devient :

```{r}
hawai_ts <- ts(hawai$CO2,         # le vecteur (cible)
                start = c(1958, 3), # départ au 3ième mois de 1958
                freq = 12)          # nombre de sous-unités par an freq = 12
sample(hawai_ts, 10)
```

### 2. Séparer la série en parties d'entraînement (environ 70% des données) et en partie test

Après une exploration du dataframe, la série commence en mars 1958 et termine en décembre 2001. Voyons s'il peut être affiché entièrement :

```{r}
hawai_ts
```

Tentons ce code pour trouver l'année et le mois où le partitionnement en Train et Test sets devrait s'arrêter :

```{r}
hawai$time[round(0.7*nrow(hawai))]
```

Ce qui correspond au mois de septembre 1988. Nous pouvons donc partitionner en utilisant cette date comme limite de partitionnement :

```{r}
hawai_ts_train <- window(hawai_ts, 
                         start = 1958, 
                         end = hawai$time[round(0.7*nrow(hawai))],
                         freq = 12)

hawai_ts_test <- window(hawai_ts, 
                        start = hawai$time[round(0.7*nrow(hawai))],
                        freq = 12)
```

On pourrait visualiser le succès du partitionnement en appelant par exemple les données Test :

```{r}
hawai_ts_test
```

Il reste ainsi 13 années fois 12 mois plus 3 mois soit h = 159 pour les données Test.

### 3.1 Créer un modèle ETS sur les données d'entraînement

R optimise le choix du meileur modèle avec la méthode ETS (`error, tend and seasonnal`). L’optimisation est lancée avec la fonction `ets()` du module `forecast`.

```{r}
hawai_ets <- hawai_ts_train %>%
                  ets() %>%         # enregistre le modèle
                  forecast()        # affiche la composante prévisionnelle
```

Pour afficher la prédiction :

```{r}
hawai_ets %>% 
  autoplot() + labs(x = "Année", y = "Concentration CO2")
```

Une prédiction est faite possiblement de 1988 à 1990. Les données Test permettront d'étendre un peu plus cette plage de prédiction.

On pourrait regarder les paramètres du modèle :

```{r}
hawai_ets$model$par
```

### 3.2 Projeter la prévision de CO2 atmosphérique pour comparer aux données test

Faisons la projection sur une période de 159 mois correspondant à la plage des données Test.

```{r}
hawai_ets <- hawai_ts_train %>%
                  ets() %>% 
                  forecast(h = 159)
```

La visualisation graphique donne cette fois :

```{r}
hawai_ets %>% 
  autoplot() + labs(x = "Année", y = "Concentration CO2")
```

L’évaluation du modèle peut être effectuée avec la fonction `forecast::accuracy()` qui détecte automatiquement la série d’entraînement et la série de test si on lui fournit la série entière `hawi_ts`.

```{r}
accuracy(hawai_ets, hawai_ts)
```

### 4. Effectuer une analyse des résidus

```{r}
hawai_ets %>% 
  checkresiduals()
```

### 5. Commenter : le modèle est-il fiable ? Comment pourrait-il être amélioré ?

La p-value du `Ljung-Box test` (<<< 0.05) montre qu'il y a des tendances dans les données. Il est peu probable que les résidus aient été générés par un bruit blanc, indiquant qu’il existe une structure dans les données qui n’a pas été capturée par le modèle.

On pourrait tester le modèle ARIMA et apprecier l'amélioration éventuelle apportée.

```{r}
hawai_arima <- hawai_ts_train %>% auto.arima()

hawai_arima %>% forecast(h=159) %>% 
                      autoplot() + labs(x = "Année", y = "Concentration CO2")
```
 
 
```{r}
hawai_arima %>%
  checkresiduals()
```
 
Avec une p-value de 30.3%, le Ljung-Box test montre également que ce modéle serait meilleur que le modèle ETS.




